最高法院刑事判決　　　　　　　　　 110年度台上字第5800號
上　訴　人　劉俊德



上列上訴人因違反毒品危害防制條例等罪案件，不服臺灣高等法
院高雄分院中華民國110 年8 月17日第二審判決（110 年度上訴
字第553 號，起訴案號：臺灣高雄地方檢察署109 年度偵字第22
680 號），提起上訴，本院判決如下：
    主  文 
原判決關於轉讓禁藥罪刑部分撤銷。
劉俊德轉讓禁藥，累犯，處有期徒刑伍月。
其他上訴駁回。
    理  由
壹、撤銷改判（即原審關於轉讓禁藥罪刑）部分：
一、本件原判決事實欄一（即附表一編號36）認定上訴人劉俊德
    基於轉讓禁藥甲基安非他命之犯意，於如原判決附表一編號
    36所示時間、地點，轉讓少量甲基安非他命予王正偉。
二、原判決係以上訴人於偵查及審理中自白，佐以證人王正偉之
    證言、卷附之通訊軟體 LINE 對話紀錄、高雄醫學大學附設
    中和紀念醫院檢驗醫學部毒物室（毒品）濫用藥物檢驗報告
    等證據資料，認定上訴人上開轉讓同屬禁藥之甲基安非他命
    之犯罪事實，並論以刑度較（毒品危害防制條例第8條第2項
    ）重之藥事法第83條第1 項轉讓禁藥罪。又上訴人前因施用
    毒品案件，經臺灣高雄地方法院以108 年度簡字第1990號判
    決判處有期徒刑3月確定，入監後再易科罰金，而於民國109
    年6月4日執行完畢，有臺灣高等法院被告前案紀錄表在卷可
    按，其受徒刑之執行完畢，5 年以內故意再犯本案有期徒刑
    以上之罪，為累犯。參酌司法院釋字第775 號解釋意旨，並
    審酌上訴人有施用毒品之前科紀錄，仍犯本件轉讓禁藥罪，
    足徵前案徒刑對上訴人未生警惕作用，其對於刑罰之反應力
    顯然薄弱，爰依刑法第47條第1 項規定加重其刑。復以行為
    人之責任為基礎，審酌上訴人犯罪之一切情狀，量處有期徒
    刑7月，並諭知附表二編號1所示扣案手機沒收。經核原判決
    除下述之違背法令外，其餘部分尚無不合。
三、惟行為人轉讓同屬禁藥之第二級毒品甲基安非他命（未達法
    定應加重其刑之一定數量）予成年人（非孕婦），依重法優
    於輕法之原則，擇較重之藥事法第83條第1 項轉讓禁藥罪論
    處，如行為人於偵查及歷次審判中均自白，仍有毒品危害防
    制條例第17條第2 項自白減輕其刑規定之適用，此為本院新
    近統一之法律見解。卷查：上訴人對於前開轉讓甲基安非他
    命之犯行，於偵查及審判中均自白犯罪（見偵22680 卷第83
    頁、第一審卷第168頁及原審卷第128、180、205頁），自均
    應依修正前毒品危害防制條例第17條第2 項規定減輕其刑，
    原判決未察，遽認上訴人此部分犯行並無上開減輕其刑規定
    之適用，依上述說明，難謂適法。上訴意旨另謂原判決就此
    部分犯行依累犯規定加重其刑為不當，固無理由，惟上訴意
    旨執此指摘原判決此部分不當，為有理由，且因不影響於事
    實之認定，本院可據以為裁判。爰將原審判決關於轉讓禁藥
    罪刑（不含沒收）部分予以撤銷，依刑法第47條第1 項規定
    加重其刑後，再依修正前毒品危害防制條例第17條第2 項規
    定減輕其刑，復以上訴人之責任為基礎，參諸原判決所審酌
    上訴人之情狀而為量刑，酌處如主文第2 項所示之刑，期臻
    適法。
貳、駁回上訴（即原判決關於販賣第二級毒品部分，及轉讓禁藥
    之沒收）部分：
一、按刑事訴訟法第377 條規定，上訴於第三審法院，非以判決
    違背法令為理由，不得為之。是提起第三審上訴，應以原判
    決違背法令為理由，係屬法定要件。如果上訴理由書狀並未
    依據卷內訴訟資料，具體指摘原判決不適用何種法則或如何
    適用不當，或所指摘原判決違法情事，顯與法律規定得為第
    三審上訴理由之違法情形，不相適合時，均應認其上訴為違
    背法律上之程式，予以駁回。
二、本件原審審理結果，認為上訴人有如原判決事實欄及其附表
    一編號1 至35所載之販賣甲基安非他命35次之犯行明確，因
    而撤銷第一審關於該部分之判決，改判論處上訴人販賣第二
    級毒品35罪罪刑（均累犯），並為沒收之宣告；以及就前述
    轉讓禁藥而均諭知扣案之行動電話1 支（含門號0000000000
    號SIM 卡1 張）沒收。已詳述認定犯罪事實所憑之證據及其
    認定之理由，從形式上觀察，並無足以影響判決結果之違法
    情形存在。
三、關於刑法第47條第1 項累犯加重本刑之規定，參照司法院釋
    字第775 號解釋意旨，認為累犯加重本刑部分，並不生違反
    憲法一行為不二罰原則之問題。惟其不分情節，基於累犯者
    有其特別惡性及對刑罰反應力薄弱等立法理由，一律加重最
    低本刑，於不符合刑法第59條所定要件之情形下，致生行為
    人所受之刑罰超過其所應負擔罪責之個案，不符憲法罪刑相
    當原則、比例原則。於此範圍內，在修正前，為避免發生上
    述罪刑不相當之情形，法院應斟酌個案情形，裁量是否依該
    規定加重最低本刑；倘法院已為適法之裁量，即難遽謂違法
    。原判決已敘明上訴人犯此部分有期徒刑以上之罪均應論以
    累犯，且如何應均依累犯規定加重其刑之理由，依所犯情節
    ，核無司法院釋字第775 號解釋意旨所示牴觸比例原則及罪
    刑不相當之情形存在。上訴意旨謂原判決依刑法第47條第 1
    項規定加重其刑，有違司法院釋字第775 號解釋意旨及罪刑
    相當之違誤云云，而據以指摘原判決不當，尚非合法之第三
    審上訴理由。
四、刑之量定，係屬事實審法院得依職權自由裁量之事項，苟已
    以行為人之責任為基礎，並審酌刑法第57條各款所列情狀而
    合於法律規定之範圍，並無違反公平、比例及罪刑相當原則
    而濫用其裁量者，即不得遽指為違法。原審就上訴人此部分
    犯行，均先依累犯規定加重其刑，再依毒品危害防制條例第
    17條第2 項之規定減輕其刑後，以其責任為基礎，具體審酌
    上訴人販賣毒品對象、金額、犯後態度良好等刑法第57條所
    定各情，予以綜合考量，而為刑之量定，既未逾越法定刑範
    圍，復無違反罪責原則、公平原則之情事，自無違法可言。
    上訴意旨指摘原審量刑失重，並非適法之第三審上訴理由。
    又刑法第59條酌量減輕其刑，必其犯罪情狀在客觀上顯可憫
    恕，方有其適用。原審審酌上訴人本件犯罪之犯罪情狀，認
    無可憫恕之事由，未依同法第59條規定酌減其刑，已於原判
    決說明理由綦詳（見原判決第5 頁），尤無違法可言。上訴
    意旨徒憑己見，任指原審未依刑法第59條規定減刑為違法云
    云，同非適法之第三審上訴理由。
五、以上及其他上訴意旨，核與法律規定得為第三審上訴理由之
    違法情形，不相適合，應認其關於販賣第二級毒品部分之上
    訴為違背法律上之程式，均予以駁回。至上訴人此部分上訴
    既因程式不合法而予以駁回，上訴人請求從輕量刑、適用刑
    法第59條之規定酌減其刑，本院自無從審酌，併予敘明。又
    原判決以前述扣案之行動電話1支（含SIM卡），為上訴人所
    有供聯絡轉讓禁藥所用之物，因而依刑法第38條第2 項前段
    規定諭知宣告沒收，尚無不合，上訴意旨亦未指摘原判決關
    於此部分沒收有何違法，亦應併予駁回。
據上論結，應依刑事訴訟法第395條前段、第397條、第398條第1
款，判決如主文。
中    華    民    國   110    年    11    月    11    日
                  刑事第二庭審判長法  官  林  勤  純  
                                  法  官  莊  松  泉  
                                  法  官  李  釱  任  
                                  法  官  吳  秋  宏  
                                  法  官  王  梅  英  
本件正本證明與原本無異
                                  書記官
中    華    民    國   110    年    11    月    17    日
附錄法條
藥事法第83條第1項
明知為偽藥或禁藥，而販賣、供應、調劑、運送、寄藏、牙保、
轉讓或意圖販賣而陳列者，處七年以下有期徒刑，得併科新臺幣
五千萬元以下罰金。